【裁判字號】    89,上訴,465
【裁判日期】    890511
【裁判案由】    偽造文書等
【裁判全文】
臺灣高等法院臺南分院刑事判決            八十九年度上訴字第四六五號      Ｇ
      上  訴  人  臺灣臺南地方法院檢察署檢察官
      被      告  丙  ○  ○
      共      同
      選任辯護人  許安德利    律師
右上訴人因被告等偽造文書等案件，不服臺灣臺南地方法院八十八年度訴字第八四
號中華民國八十九年一月二十四日第一審判決（起訴案號：臺灣臺南地方法院檢察署
八十七年偵字第一四Ｏ七四號），提起上訴，本院判決如左：
      主      文
上訴駁回。
      理      由
一、公訴意旨略以：被告丙○○與被告乙○○○係夫妻，基於犯意之聯絡，共同意圖
    為自己不法之所有，由被告丙○○任互助會首，被告乙○○○負責招攬會員，虛
    構會員謝秋慧、李美珠之名義入會，向告訴人甲○○○、戊○○等人招攬互助會
    ，告訴人甲○○○、戊○○不疑有他，加入如附表之互助會，告訴人丁○○承受
    附表編號二會員李明煌退出之缺額。被告丙○○、乙○○○於附表之互助會開始
    後，即偽造謝秋慧、李美珠之標單，冒標互助會款，詐取活會會員之會款。嗣於
    八十七年十月二十五日，告訴人甲○○○欲標取附表編號一之互助會，被告丙○○、乙○○○為掩飾其犯行，即向甲○○○稱可在八十七年十一月收取附表編號
    一之尾會，若需標會，可在八十七年十一月五日標取編號二之互助會，然被告丙○○、乙○○○隨即於八十七年十一月二日宣布倒會，告訴人甲○○○、戊○○
    、丁○○始知受騙。因認被告丙○○、乙○○○涉有刑法第二百十六條、第二百
    十條、第二百二十條之行使偽造準私文書罪嫌、刑法第三百三十九條第一項之詐
    欺取財罪嫌云云。
二、按犯罪事實應依證據認定之，無證據不得推定其犯罪事實；又不能證明被告犯罪
    者，應諭知無罪之判決，刑事訴訟法第一百五十四條、第三百零一條第一項分別
    定有明文。又認定不利於被告之事實，須依積極證據，苟積極證據不足為不利於
    被告事實之認定時，即應為有利於被告之認定，更不必有何有利之證據，再事實
    之認定，應憑證據，如未能發現相當證據，或證據不足以證明，自不能以推測或
    擬制之方法，為裁判基礎，亦迭據最高法院著有三十年上字第八一六號、及四十
    年臺上字第八六號判例在案。再按刑法第三百三十九條第一項詐欺罪之成立，以
    意圖為自己或第三人不法之所有，以詐術使人陷於錯誤，而將本人或第三人之物
    交付為要件，所謂以詐術使人交付，必須被詐欺人因其詐術而陷於錯誤，若其所
    用方法，不能認為詐術，亦不致使人陷於錯誤，即不構成該罪，有最高法院四十
    六年台上字第二六Ｏ號判例可稽。又按該條項之詐欺罪，必須行為人自始意圖不
    法所有，以客觀上足以使人陷於錯誤之手段，欺矇被害人使為財物之交付，始足
    當之。訊據被告丙○○、乙○○○均堅決否認涉有右揭偽造文書及詐欺犯行，被
    告乙○○○固坦承有招募如附表所示之互助會，並積欠告訴人等三人合會金之事
    實，惟辯稱確有會員謝秋慧、李美珠其人，伊並未冒標，伊因遭會員謝秋慧、李
    美珠及劉秀值倒會，因無法負擔死會之會金致倒會，且附表編號一所示之會（下
    稱第一會）自八十五年七月二十五日開始，共三十會，預定八十七年十二月二十
    五日結束，已正常運作二十八會，僅剩最後二會未標，附表編號二所示之會（下
    稱第二會）八十六年四月五日開始，共二十五會，已順利進行二十一會，僅剩最
    後四會未標，足證其於招會之初並無詐欺之意圖等語；被告丙○○則辯稱伊僅係
    名義上之會首，互助會均由其妻乙○○○負責，係因八十二年以前由伊二人所招
    之會均由伊擔任會首，此次係沿用以前之會單等語。
三、本件公訴人認被告丙○○、乙○○○涉有右揭犯行，係以告訴人甲○○○、戊○○、丁○○指訴被告丙○○、乙○○○相偕前往收取會錢，及卷附會員名單影本
    二紙上所列會首為被告丙○○，而認被告丙○○為會首，另以被告乙○○○所承
    伊招集互助會已十餘年之經驗以觀，認其應無不知留下會員謝秋慧、李美珠之地
    址，以便於收取會金之理，而認被告乙○○○所辯不知如何與謝秋慧、李美珠聯
    絡之情不可採等為主要依據。
五、經查，互助會之會首係與會員訂立合會契約之人，並可由實際上處理互助會之事
    務（例如主持開標、收取標金等）者判斷何人為會首，會單上所列之會首姓名僅
    為認定之參考之一，尚非唯一之依據。本件被告丙○○雖於會單上名列會首，惟
    告訴人等自承係由被告乙○○○招其入會，錢交給乙○○○（見偵卷第二十八頁
    ），又經原審訊問證人即會員顏金龍、許王秋娥、顏吉豐、蕭金太、柯見清均稱
    會首為被告乙○○○，均由乙○○○主持開標、收取會款（見原審八十八年十月
    十二日、十一月二十六日訊問筆錄），是不能僅憑被告丙○○列名會單中之會首
    ，即遽認其有招募該互助會。次查，證人謝秋慧於原審訊問時證稱：有跟被告乙○○○所招之互助會，在第四、第五會就標取了，另一會在第二會就標取了，第
    二會標取後就離職，共標取一百多萬元，八十六年五月起就未再繳納會款，之後
    就不好意思與被告聯絡（見原審八十八年十月十二日訊問筆錄）；證人劉秀值證
    稱：伊以簡秋緣之名義參加第一會，共跟二會，八十六年四、五月間連續標取二
    會，死會錢只交到八十六年底，之後因先生生病住院沒有收入，無法再繳納會錢
    ，大約欠乙○○○七十幾萬元（見原審同上訊問筆錄）；另證人王純淑及謝秋慧
    均證稱確有會員李美珠其人（見同上訊問筆錄），又其他會期有會員得標者，被
    告乙○○○均有依約交付該其得標會員應得之會款，業經原審訊問證人即會員顏
    金龍、許王秋娥（以其先生許福生名義參加）、顏慶林、李崑林、鄭智仁、吳漢
    青（以趙彩娟之名義參加）、李素英（以賴水菊之名義參加）、李文風、李老補
    、張福在、嚴吉豐、蕭金太、柯見清（以顏玉春名義參加）等人證述屬實（分別
    見原審八十八年十一月九日、十一月二十六日訊問筆錄），是既有會員謝秋慧、
    李美珠存在，其又分別已親自標取會金，被告顯無偽造標單冒該二會員名義標取
    會金之情形，被告既無冒標，告訴人又未提出其他任何有關被告等如何自始意圖
    不法所有而施詐術，使其甘陷於錯誤而交付會款之事實，自難以告訴人所為被告
    詐欺之片面指述遽採為不利於被告等之認定。況告訴人甲○○○自承之前曾參加
    被告乙○○○所招募之互助會，有順利標得會款，而告訴人葉中油、丁○○均係
    經甲○○○介紹而參加被告之互助會，並未親自與被告接觸，足徵被告等並未施
    詐術邀集告訴人等入會，告訴人亦未因此陷於錯誤而參加該互助會。復查，被告
    乙○○○確因遭會員謝秋慧、劉秀值倒會，以致無法繼續經營上開互助會，業經
    證人謝秋慧、劉秀值於原審前揭訊問中證述屬實，足認被告乙○○○確因遭他人
    所累，致其經濟發生問題。況被告乙○○○所招募之二會均已進行至將近尾會，
    且倒會前仍正常將其合會金交予各該期得標之會員，故難認其自始有不法所有之
    意圖參以，民間互助會，本即應評估會首、會員資力等安全考量風險，若會首並
    無不法犯意及施用詐術，縱事後有未如期交付會款或止會情事，亦純屬民事債務
    不履行範疇，即應自負風險，尚難遽之而認債務不履行之一方即應負刑法上詐欺
    罪責。是被告丙○○既無積極證據足認其確有招募互助會擔任會首，而被告乙○○○主觀上缺乏不法所有之意圖，客觀上亦無詐術行為之實施，自與前揭有關詐
    欺罪之成立要件不符。此外，復查無其他積極證據足認被告等有偽造文書及詐欺
    取財之犯行，揆諸前開法條規定及說明，應認不能證明被告犯罪。
六、原審以不能證明被告犯罪，諭知被告等無罪，核無不合。檢察官上訴意旨，仍執
    前詞，指摘原判決不當，為無理由，應予駁回。
據上論斷，應依刑事訴訟法第三百六十八條，判決如主文。
本案經檢察官劉榮堂到庭執行職務。
中    華    民    國      八十九      年      五      月      十一      日
                                  臺灣高等法院臺南分院刑事第二庭
                                      審判長法官  游    明    仁
                                            法官  林    永    茂
                                            法官  蘇    重    信
右正本證明與原本無異。
如不服本判決，應於判決送達後十日內向本院提出上訴狀，其未敘述理由者並應於提
出上訴狀後十日內向本院補提理由書（應附繕本)。
                                      法院書記官  李    珍    鳳
中    華    民    國      八十九      年      五      月      十六      日
附表：
┌──┬───────────┬──────┬─────────────┐
│編號│互助會期間            │每會金額    │會員人數                  │
├──┼───────────┼──────┼─────────────┤
│ 一 │八十五年七月二十五日至│新台幣三萬元│丙○○、顏廣林、許福生、  │
│    │八十七年十二月二十五日│            │吳志鐸、李崑林（二會）、  │
│    │                      │            │鄭智仁、蕭金泰、趙彩娟、  │
│    │          │            │謝文烔（二會）、吳春梅、  │
│    │                      │            │賴水菊、簡秋緣、周秀真、  │
│    │                      │            │李文風、呂受紋、嚴吉豐、  │
│    │                      │            │吳春霞、李老補、謝秋慧、  │
│    │                      │            │李美珠、甲○○○（二會）、│
│    │                      │            │吳清石、張福在（二會）、  │
│    │                      │            │楊明勳等共三十會          │
├──┼───────────┼──────┼─────────────┤
│ 二 │八十六年四月五日至    │新台幣三萬元│丙○○、顏金龍、張福在（二│
│    │八十八年三月五日      │            │會）、黃玉花（二會）、蕭金│
│    │                      │            │泰、戊○○、李文風、李惜、│
└──┴───────────┴──────┴─────────────┘
┌──┬───────────┬──────┬─────────────┐
│    │                      │            │顏素娥、李素英、吳春梅、  │
│    │                      │            │李宏儒、顏慶林（二會）、  │
│    │                      │            │李明煌（由丁○○承受）、  │
│    │                      │            │王純淑、顏玉春、陳香、鄭智│
│    │                      │            │仁（二會）、蕭燕芬、謝秋慧│
└──┴───────────┴──────┴─────────────┘


司法院資訊處製作；財團法人民間司法改革基金會備份。
